最高法院刑事判決　　　　　　　　　　　　　　　　　九十一度台上字第四三四號
　　上　訴　人　乙○○
　　選任辯護人　陳魁元律師
　　上　訴　人　甲○○
右上訴人等因妨害自由等罪案件，不服台灣高等法院高雄分院中華民國八十八年八月
三十一日第二審判決（八十八年度上訴字第六一九號，起訴案號：台灣高雄地方法院
檢察署八十六年度偵字第一七八一九、二四六七七號），提起上訴，本院判決如左：
    主  文
原判決關於乙○○、甲○○私行拘禁部分撤銷，發回臺灣高等法院高雄分院。
其他上訴駁回。
    理  由
壹、撤銷部分：
本件原判決認定上訴人乙○○係「吉宏車行」之負責人，林有助、王清和、蕭一屏（
下稱蕭某）均為該車行之計程車司機。民國八十六年六月二十四日中午十二時許，蕭
某駕駛計程車在高雄市○○區○○路一九三號前與他人發生車禍，由洪文元代為償付
對方新台幣（下同）二千元而和解（嗣由蕭某向林宗信借二千元償還洪文元）。惟因
蕭某先前分別積欠乙○○、洪文元及上訴人甲○○四萬餘元、二萬餘元、一萬五千餘
元未還，甲○○、洪文元二人即以討債為由，將蕭某帶往渠等承租之高雄市○○區○
○路一九三號天龍無線電計程車休息站內，並共同基於傷害及妨害自由之犯意聯絡，
出手毆打蕭某成傷；復喝令若不解決債務，不准離開休息站，並稱待乙○○前來，將
吃不完兜著走等語。致蕭某心生畏佈，而共同加以拘禁，以限制蕭某行動自由。王、
洪二人看管蕭某至同日下午十一時許，始通知乙○○前來處理。乙○○亦基於共同傷
害及妨害自由之犯意聯絡，囑其車行司機王清和及另一姓名不詳之成年司機駕駛計程
車前往上述天龍無線計程車休息站接手。王清和及該不詳姓名之司機到達後，即強逼
蕭某上計程車，而將其押解至高雄市鼓山區○○○路六三四號「吉宏車行」繼續加以
看管，以等候乙○○返回處理。嗣乙○○於翌（二十五）日凌晨一時許返回車行後，
除將蕭某自林宗信所借得之十萬元取走，用以抵償渠等之欠款與利息外；復與林有助
、王清和聯手毆打蕭某，並以菸灰缸及塑膠材質之玩具手槍槍柄擊打其頭部，致蕭某
因而受左臂擦傷、左肘瘀血、後枕部裂傷、背部擦傷、右臂瘀血腫、左眼眶瘀腫、左
鼻樑腫脹等傷害。其後又將蕭某移置於二樓房間，向其恫稱：不得逃跑，否則將之打
死等語，而將其拘禁至同日下午四時許，蕭某始趁機逃出而報警獲救等情。因而維持
第一審依牽連犯關係從一重論處上訴人等共同私行拘禁罪刑，而駁回上訴人等就此部
分在第二審之上訴，固非無見。
惟查：(一)、按第二審法院認為上訴有理由，或上訴雖無理由，而原判決不當或違法者
，應將原審判決經上訴之部分撤銷，就該案件自為判決，刑事訴訟法第三百六十九條
第一項前段定有明文。本件第一審判決認定乙○○返回車行後，除將蕭某之十萬元取
走外，復與「林有助」共同毆打蕭某成傷；並認定乙○○、甲○○、王清和、林有助
、洪文元等五人就本件傷害及妨害自由罪行，彼此有犯意聯絡及行為分擔，均為共同
正犯（見第一審判決第二頁正面三、四行、第三頁正面倒數第一、二行）。原判決則
認定上訴人乙○○返回車行後，除將蕭某之十萬元取走外，復與「林有助」、「王清
和」共同毆打蕭某成傷；並認定乙○○、甲○○、王清和、林有助、洪文元及另一不
詳姓名之成年司機共六人，就上開罪行有犯意聯絡及行為分擔，為共同正犯（見原判
決第九面第五至七行）。是原判決所認定與乙○○共同毆傷蕭某之人（即林有助、王
清和二人），以及本件共同正犯之人數（共六人），顯與第一審判決所認定者（即與
乙○○共同毆打蕭某者為林有助一人，本案共同正犯共有五人）均有不同。而上開事
實俱屬本件傷害及妨害自由犯罪之重要內容。原審判決既作與第一審判決不同之認定
，顯係認為第一審判決關於此部分事實之認定有誤，依上說明，自應將第一審判決關
於此部分撤銷，另行改判，以資糾正，方為適法。乃原審竟仍以第一審判決認事用法
均無違誤，而維持第一審判決，自與上開規定有違，難謂適法。(二)、原判決認定乙○
○囑王清和及另一不詳姓名之計程車司機將蕭某押至「吉宏車行」加以看管，禁止其
離去；而乙○○於翌日凌晨返回車行後，除將蕭某自林宗信所借得之十萬元取走，用
之抵償渠等之欠款與利息外，復與林有助、王清和共同毆打蕭某，並持菸灰缸及塑膠
材質之「玩具手槍」槍柄擊打其頭部，致蕭某因而受有前揭多處傷勢等情。倘若無訛
，則乙○○「將蕭某自林宗信所借得之十萬元取走，用之抵償欠款與利息」之行為，
似與刑法第三百零四條強制罪之構成要件相當。原判決對於此部分行為何以毋庸論究
，並未於理由內加以論敘說明，尚嫌理由欠備。又原判決認定乙○○等人持以毆擊蕭
某之前述手槍，為「塑膠材質之玩具手槍」，然並未說明其憑以認定之依據及理由；
且該玩具手槍有無殺傷力？是否屬於槍砲彈藥刀械管制條例第四條第一項第一款所規
定之其他可發射金屬或子彈具有殺傷力之槍砲？原判決事實及理由對此亦未加以認定
及說明，亦有可議。再原判決採用蕭某在警訊、偵查及第一、二審審理時之指訴，作
為論罪之依據。惟卷查蕭某在警訊時陳稱：乙○○等人除以手槍槍柄敲擊伊頭部外，
並輪流以球棒、木棒毆打伊，復將其褲子脫下，以牙刷刷其「龜頭」，又拿水龍頭從
其嘴巴灌水，復又命伊吞食衛生紙等方式加以凌虐等語（見警訊卷第十三頁正面、第
一七八一九號偵查卷二十七頁反面）。究竟其所述是否屬實？此與乙○○犯罪方法及
情節暨量刑輕重之認定有關，亦有併予查明之必要。原審未予調查明白，遽行判決，
亦嫌調查未盡。(三)、按刑法第四十一條業經總統於九十年一月十日修正公布，依新法
規定：犯最重本刑為五年以下有期徒刑以下之刑之罪，而受六個月以下有期徒刑或拘
役之宣告，因身體、教育、職業、家庭之關係或其他正當事由，執行顯有困難者，得
以一元（銀元）以上，三元（銀元）以下折算一日，易科罰金。原判決維持第一審論
處上訴人甲○○刑法第三百零二條第一項之妨害自由罪，及諭知有期徒刑六月之判決
。惟查該罪係屬最重本刑有期徒刑五年以下之刑之罪，原判決未及適用新法就該部分
諭知易科罰金之折算標準，於法亦有未合。上訴意旨雖未指摘及此，然以上均為本院
得依職權調查之事項，應認原判決關於乙○○、甲○○私行拘禁部分有撤銷發回之原
因。
貳、駁回部分：
按刑事訴訟法第三百七十六條所列各罪之案件，經第二審判決者，不得上訴於第三審
法院，法有明文。本件上訴人等另被訴於八十六年十月十四日所犯傷害罪部分，原審
係依刑法第二百七十七條第一項論處罪刑，核屬刑事訴訟法第三百七十六條第一款之
案件，依上開說明，既經第二審判決，自不得上訴於第三審法院，上訴人等竟併就此
部分提起上訴，顯為法所不許。其等此部分上訴均為不合法，應予駁回。
據上論結，應依刑事訴訟法第三百九十五條前段、第三百九十七條、第四百零一條，
判決如主文。
中      華      民      國    九十一    年      一      月    二十四    日
                              最高法院刑事第七庭
                                  審判長法官  吳  雄  銘
                                        法官  池  啟  明
                                        法官  石  木  欽
                                        法官  郭  毓  洲
                                        法官  吳  三  龍
      右正本證明與原本無異
                                              書  記  官
中      華      民      國    九十一    年      一      月    二十八    日
